【裁判字號】    97,台上,1050
【裁判日期】    970313
【裁判案由】    違反貪污治罪條例
【裁判全文】
最高法院刑事判決            九十七年度台上字第一０五０號
上  訴  人  甲○○
                    5巷3弄6號
選任辯護人  林石猛律師
            邱基峻律師
            林辰彥律師
上  訴  人  乙○○
選任辯護人  莊美貴律師
上列上訴人等因違反貪污治罪條例案件，不服台灣高等法院台南
分院中華民國九十六年十二月六日第二審更審判決（九十六年度
上更(一)字第一六號，起訴案號：台灣台南地方法院檢察署九十二
年度偵字第五０八六號、第九八一一號、第一二二三九號），提
起上訴，本院判決如下：
    主  文
原判決撤銷，發回台灣高等法院台南分院。
    理  由
本件原判決認定：上訴人甲○○自民國八十七年三月起至九十一
年二月止，擔任台南縣歸仁鄉鄉長，依法督導綜理全鄉行政業務
，該鄉公所發包工程，並為其監督之事務，為依據法令從事公務
之人員。因台南縣歸仁鄉公所（下稱歸仁鄉公所）執行「台灣省
垃圾處理第三期計畫」設置垃圾衛生掩埋場新建工程，因而獲有
新建工程建設獎勵金，依該建設獎勵金補助原則，每公頃補助新
台幣（下同）四百萬元，共計獲得行政院環保署補助一千八百三
十六萬元。歸仁鄉公所為請領上項補助款，乃擬定「歸仁鄉區域
性垃圾衛生掩埋場第三期工程獎勵金使用計畫書」送台南縣政府
備查，惟因上開補助款未及列入該公所九十年度總預算，乃由歸
仁鄉公所清潔隊簽擬將補助款納入九十年度總預算第二準備金項
下執行，並經鄉長甲○○批示核可。九十年八月間，鄉長甲○○
為運用該筆費用，乃依照「歸仁鄉區域性垃圾衛生掩埋場第三期
工程獎勵金使用計畫」及「臺灣省辦理垃圾處理方案建設獎勵金
執行要點」，著手辦理歸仁鄉公所有關環境美化、環境衛生事項
之工程。詎甲○○於歸仁鄉公所辦理「歸仁鄉區域性垃圾衛生掩
埋場第三期工程獎勵金使用計畫」工程發包時，竟利用其依法督
導綜理全鄉行政業務之機會，明知依據「政府採購法」、「中央
機關未達公告金額採購監辦辦法」及「台南縣機關未達公告金額
採購招標辦法」等規定，應公開招標或將公開徵求廠商提供書面
報價或企劃書之公告，公開於主管機關之資訊網路或刊登於政府
採購公報，以取得三家以上廠商之書面報價或企劃書。惟其竟認
有利可圖，乃藉職務上有權指定廠商之機會，與上訴人乙○○共
同基於圖利興倉工業有限公司（下稱興倉公司），使乙○○經營
之興倉公司得以憑藉「借牌」參與投標以取得工程而獲取不法利
益之犯意聯絡，明知為違背法令，仍於九十年十一月一日歸仁鄉
公所辦理「輸送機」、「資源回收箱」、「衣物紙類回收桶」、
「髒亂區美化圍籬」等招標案時，由乙○○以興倉公司名義投標
（負責人陳燕陵不知情），並分別向佾達企業公司（下稱佾達公
司）負責人盧遐彰（第一審判決無罪，檢察官提起上訴，經原法
院上訴審駁回確定）、利運機械股份有限公司（下稱利運公司）
負責人楊寶同（第一審判決無罪，檢察官提起上訴，經原法院上
訴審駁回確定），借用上開公司名義陪標，配合興倉公司不為價
格之競爭。而甲○○明知政府採購法第二十三條規定：「未達公
告金額之招標方式，在中央由主管機關定之；在地方由直轄市或
縣市政府定之」，則於八十八年五月二十七日政府採購法施行後
，凡採購金額達該法第二十三條第一項所規定之「公告金額」者
，必須公告並採公開招標方式辦理；而依行政院公共工程委員會
函釋，所謂「公告金額」自八十九年一月一日起訂為一百萬元，
竟為求名義上負責人為乙○○之妻陳燕陵而實際由乙○○經營之
興倉公司，在無價格競爭之情形下得以承攬預算金額幾達二百萬
元之上開垃圾處理財產及設備採購案，乃推由乙○○提供該採購
案之材質、規格、單價予甲○○，甲○○再指示不知情之歸仁鄉
公所清潔隊吳進順（第一審判決無罪，檢察官提起上訴，經原法
院上訴審駁回確定）、陳新振依乙○○所提供之材質、規格、單
價編製規範書、購置預算書，甲○○並應乙○○之要求，規避政
府採購法，利用當時規定未達公告金額採購可由鄉長核准，不經
主管機關認定即可逕採限制性招標之方式，將可作單一採購之採
購案分割成「資源回收箱」、「衣物紙類回收桶」、「髒亂區美
化圍籬」、「輸送機」等四項（下稱系爭四項採購案），使系爭
四項採購案之採購金額均在公告金額之下。當時負責該採購案招
標之行政課總務陳雲英雖簽「擬將公開徵求廠商提供書面報價或
企劃書之公告，刊登於政府採購公報或公開於主管機關之資訊網
路，以取得三家以上廠商之書面報價或企劃書」，惟甲○○仍直
接指定由乙○○所提供之長三輸送機械股份有限公司（下稱長三
公司）、興倉公司、佾達公司、利運公司等四家廠商以比價方式
辦理招標。歸仁鄉公所並就系爭四項採購案底價分別核定為「輸
送機」三十九萬元、「髒亂區美化圍籬」六十萬六千六百元、「
衣物紙類回收箱」四十九萬九千九百元、「資源回收箱」五十萬
元，核定底價總計一百九十九萬六千五百元；乙○○即借用興倉
公司名義投標，並向佾達公司負責人盧遐彰、利運公司負責人楊
寶同借用各該公司名義陪標，配合興倉公司不為價格之競爭，參
與歸仁鄉公所於九十年十一月一日同時辦理系爭四項採購案之虛
偽比價，再以利運公司證件不符、佾達公司標價均超出底價等事
由，致使興倉公司順利以「資源回收箱」四十七萬八千元、「衣
物紙類回收箱」四十八萬二千元、「髒亂區美化圍籬」五十六萬
四千元、「輸送機」三十七萬八千元等接近底價之價格得標，得
標總金額合計為一百九十萬二千元，嗣後並順利領得全數工程款
。系爭四項採購案得標金額合計一百九十萬二千元，扣除成本一
百二十二萬二千九百二十二元，共計獲利六十七萬九千零七十八
元。因之甲○○、乙○○共同對於監督之事務，明知違背法令，
直接圖興倉公司不法利益，並使興倉公司獲得利益六十七萬九千
零七十八元等情。因將第一審判決關於上訴人等部分撤銷（原判
決主文誤載為：「原判決撤銷」），改判分別論處甲○○共同依
據法令從事公務之人員，對於監督之事務，明知違背法令，直接
圖利其他私人不法利益，因而獲得利益（處有期徒刑五年六月，
褫奪公權二年）；乙○○共同非依據法令從事公務之人員，與依
據法令從事公務之人員，對於監督之事務，明知違背法令，直接
圖利其他私人不法利益，因而獲得利益（處有期徒刑五年六月，
褫奪公權二年）等罪刑；固非無見。
惟查：（一）貪污治罪條例第六條第一項第四款規定對於主管或
監督之事務，直接或間接圖利罪，其所稱主管事務，係指對於自
己所主掌管理與執行權責範圍內之事務而言，此種主管事務，究
係主辦或兼辦，係出於法令之直接授予或主管長官之事務分配，
均非所問；而所謂監督事務，乃指有權監督權責範圍內之事務，
即該事務雖非由其主掌管理與執行，然行為人對於該事務，依法
令有予以監察督促之權限。原判決事實認定：「甲○○應乙○○
之要求，規避政府採購法，利用當時規定未達公告金額採購可由
鄉長核准，不經主管機關認定即可逕採限制性招標之方式，將可
作單一採購之採購案分割成『資源回收箱』、『衣物紙類回收桶
』、『髒亂區美化圍籬』、『輸送機』等四項，使系爭四項採購
案之採購金額均在公告金額之下。當時負責該採購案招標之行政
課總務陳雲英雖簽『擬將公開徵求廠商提供書面報價或企劃書之
公告，刊登於政府採購公報或公開於主管機關之資訊網路，以取
得三家以上廠商之書面報價或企劃書』，惟甲○○仍直接指定由
乙○○所提供之長三公司、興倉公司、佾達公司、利運公司等四
家廠商以比價方式辦理招標。歸仁鄉公所並就系爭四項採購案底
價分別核定為『輸送機』三十九萬元、『髒亂區美化圍籬』六十
萬六千六百元、『衣物紙類回收箱』四十九萬九千九百元、『資
源回收箱』五十萬元，核定底價總計一百九十九萬六千五百元；
乙○○即借用興倉公司名義投標，並向佾達公司負責人盧遐彰、
利運公司負責人楊寶同借用各該公司名義陪標，配合興倉公司不
為價格之競爭，參與歸仁鄉公所於九十年十一月一日同時辦理系
爭四項採購案之虛偽比價，再以利運公司證件不符、佾達公司標
價均超出底價等由，致使興倉公司順利以『資源回收箱』四十七
萬八千元、『衣物紙類回收箱』四十八萬二千元、『髒亂區美化
圍籬』五十六萬四千元、『輸送機』三十七萬八千元等接近底價
之價格得標，得標總金額合計為一百九十萬二千元，嗣後並順利
領得全數工程款。系爭四項採購案得標金額合計一百九十萬二千
元，扣除成本一百二十二萬二千九百二十二元，共計獲利六十七
萬九千零七十八元」及證人即歸仁鄉公所當時之主計主任李秀俊
於原審證稱：「（問：採限制招標權利在誰﹖）限制招標的權限
是在首長」（見原審卷第二宗第六三頁）；如若俱屬無誤，就系
爭四項採購案決定採限制性招標，並指定長三公司、興倉公司、
佾達公司、利運公司等四家廠商以比價方式辦理招標，以圖利興
倉公司之決策者，應係甲○○，則就系爭四項採購案決定招標方
式及指定比價廠商等事務，是否係甲○○主掌管理與執行權責範
圍內之事務？能否謂依地方制度法第五十七條規定：「鄉長綜理
鄉政」，即認甲○○對前開事務僅有監察督促之權限？仍待研求
，原判決未予釐清，即認系爭四項採購案非屬甲○○自己所主掌
管理與執行權責範圍內之事務，自屬於法有違。（二）刑事訴訟
法第九十五條第一款規定：「訊問被告應先告知犯罪嫌疑及所犯
所有罪名。罪名經告知後，認為應變更者，應再告知」，此乃被
告在刑事訴訟法上應受告知之權利，為行使防禦權之前提，屬於
人民依憲法第十六條所應享有之訴訟基本權，旨在使被告能充分
行使防禦權，以避免突襲性裁判，而維審判之公平。故法院如就
起訴效力所及之事實，認為被告所犯罪名有所增加或變更時，即
應於審判期日或之前踐行告知之程序，否則如於辯論終結後，逕
行以新增或變更之罪名論處罪刑，即與上開規定不合。依起訴書
之證據並所犯法條欄所載，檢察官係起訴乙○○涉嫌違反政府採
購法第八十七條第四項之規定，並未指訴乙○○亦涉犯貪污治罪
條例第六條第一項第四款之圖利罪嫌；第一審就乙○○被訴違反
政府採購法之犯罪事實，為乙○○無罪之判決，至於乙○○是否
另涉犯圖利罪嫌，則未為任何論斷；嗣檢察官就該部分提起第二
審上訴，原法院上訴審仍維持第一審就乙○○部分所為之無罪判
決，駁回檢察官就此部分之上訴。而原審於九十六年三月八日準
備程序及同年五月十七日、十一月二十二日審判期日之準備程序
筆錄及審判筆錄均分別記載：「法官對被告告知其犯罪嫌疑及所
犯法條（詳如起訴書及原審判決書所載）」（見原審卷第一宗第
一一二頁、第一七六頁、第二宗第五三頁）；則原判決認乙○○
亦涉犯貪污治罪條例第六條第一項第四款之對於監督之事務直接
圖利罪，並未於審判期日或之前告知此項新增之罪名，此部分程
序之踐行與上開告知義務之規定有悖，自屬違法。（三）依原判
決理由說明，原判決係採納證人陳新振於法務部調查局台南縣調
查站之供述，作為不利於甲○○認定之證據（見原判決正本第十
四頁第二行至第七行），惟甲○○在原審一再主張陳新振於審判
外之前開供述應無證據能力（見原審卷第一宗第一七七頁、第二
宗第五四頁），而九十二年二月六日修正公布，同年九月一日施
行之刑事訴訟法第一百五十九條第一項及同法第一百五十九條之
二復分別規定：「被告以外之人於審判外之言詞或書面陳述，除
法律有規定者外，不得作為證據」、「被告以外之人於檢察事務
官、司法警察官或司法警察調查中所為之陳述，與審判中不符時
，其先前之陳述具有較可信之特別情況，且為證明犯罪事實存否
所必要者，得為證據」，原判決未說明陳新振於審判外之前開供
述有證據能力及得採納作為判決基礎之理由，自有理由不備之違
法。以上，或係上訴人等之上訴意旨所分別指摘，或為本院得依
職權調查之事項，應認原判決仍有撤銷發回更審之原因。原判決
就乙○○敘明不另為無罪諭知部分（即原判決理由參），基於審
判不可分之原則，應併予發回。又原判決事實認定；「甲○○、
乙○○共同對於監督之事務，明知違背法令，直接圖『興倉公司
』不法利益，並使『興倉公司』獲得利益六十七萬九千零七十八
元」（見原判決正本第四頁第九行、第十行），與其理由說明：
「『乙○○』承攬系爭採購案之金額一百九十萬二千元，扣除上
開成本，『乙○○』計獲利六十七萬九千零七十八元」，不相符
合，此並為乙○○之上訴意旨所指摘，案經發回，宜併予更正，
附為指明。
據上論結，應依刑事訴訟法第三百九十七條、第四百零一條，判
決如主文。
中    華    民    國  九十七  年    三    月   十三   日
                      最高法院刑事第九庭
                          審判長法官  林  永  茂
                                法官  吳  昆  仁
                                法官  蘇  振  堂
                                法官  蕭  仰  歸
                                法官  何  菁  莪
      本件正本證明與原本無異
                                      書  記  官
中    華    民    國  九十七  年    三    月   十九   日
                                                      Ｑ


司法院資訊處製作；財團法人民間司法改革基金會備份。
